臺灣新竹地方法院民事判決  
111年度重訴字第18號
原      告  華南商業銀行股份有限公司

法定代理人  張振芳  
訴訟代理人  鄭成得  
            陳少欣  
被      告  郭文珠  
            郭春霞  

            郭文峯  
            郭文英  
            邱慶芳  

被代位人    郭文舉  

            郭文龍  
上列當事人間代位請求分割遺產事件，本院於民國111年2月23日
辯論終結，判決如下：
    主      文
被告及被代位人郭文舉、郭文龍公同共有如附表一所示之不動產
，應按附表二所示應繼分比例分割為分別共有。 
訴訟費用由兩造依附表二所示比例負擔。
    事實及理由
壹、程序方面
　　本件被告經合法通知，均未於言詞辯論期日到場，核無民事
    訴訟法第386條各款所列情形，爰依原告聲請，由其一造辯
    論而為判決。
貳、實體方面：
一、原告主張：原告為郭文舉、郭文龍之債權人，郭文舉、郭文
    龍積欠原告新臺幣(下同)6,748,453元及利息、違約金未償
    還。經查郭文舉、郭文龍名下有與被告共同繼承如附表一所
    示，已辦妥公同共有繼承登記，尚未協議分割之土地（下稱
    系爭遺產），今因郭文舉、郭文龍怠於行使分割系爭遺產之
    權利，致系爭遺產仍為其等與被告公同共有，使原告無法就
    其等所繼承之應繼分執行受償，故為保全債權，爰依民法第
    242條、第1164條規定，代位郭文舉、郭文龍請求分割系爭
    遺產。並聲明：如主文第1項所示（原告起訴狀聲明所載由
    原告代位辦理繼承登記應屬誤繕）。
二、被告經合法通知，均未於言詞辯論期日到場，亦未提出書狀
    作何聲明或陳述。　　
三、得心證之理由：
（一）債務人即被代位人郭文舉、郭文龍積欠原告債務未清償，
      而附表一所示遺產為被繼承人郭文華未經分割之遺產等情
      ，有原告提出之民事強制執行聲請狀暨相關附件、債權憑
      證、土地登記謄本、本院民事執行處函文附卷可稽（見本
      院卷第15-65頁），並有新竹市地政事務所檢送之土地登
      記公務用謄本、本院108年度再字第2號分割共有物事件民
      事判決存卷足參（見本院卷第101-105頁、第149-160頁）
      ，而被告均未到場爭執，亦未提出書狀作何有利於己之聲
      明、陳述或證據以供本院審酌，本院依調查證據之結果及
      斟酌全辯論意旨，堪認原告前揭主張為真實。
（二）按繼承人有數人時，在分割遺產前，各繼承人對於遺產全
      部為公同共有；繼承人得隨時請求分割遺產，民法第1151
      條、第1164條定有明文。又債務人怠於行使其權利時，債
      權人因保全債權，得以自己之名義，行使其權利，但專屬
      於債務人本身者，不在此限，民法第242條亦有明文。此
      項代位權行使之範圍，就同法第243條但書規定旨趣推之
      ，並不以保存行為為限，凡以權利之保存或實行為目的之
      一切審判上或審判外之行為，諸如假扣押、假處分、聲請
      強制執行、實行擔保權、催告、提起訴訟等，債權人皆得
      代位行使；又若執行法院已就系爭房地之公同共有權利為
      查封，如債務人有怠於辦理遺產分割之情形，尚非不得由
      債權人代位提起分割遺產訴訟（最高法院69年台抗字第24
      0號判例、99年度台抗字第392號裁定意旨、臺灣高等法院
      暨所屬法院104年法律座談會民事類提案第7號法律問題研
      討結果參照）。本件原告為郭文舉、郭文龍之債權人，系
      爭遺產為被繼承人郭文華所遺留，郭文華業於101年10月2
      0日死亡，且其配偶及第一順位繼承人均已聲明拋棄繼承
      ，復無第二順位繼承人，而其第三順位繼承人即被告郭春
      霞亦聲明拋棄繼承，應由其餘之第三順位繼承人即訴外人
      郭文濱及被告郭文舉、郭文龍、郭文峯、郭文英、郭文珠
      、邱慶芳共同繼承為公同共有；又郭文濱嗣於104年9月15
      日死亡，郭文濱之第一順位繼承人亦均已聲明拋棄繼承，
      復無第二順位繼承人，原應由其配偶李小珍與第三順位繼
      承人即被告郭春霞、郭文舉、郭文龍、郭文峯、郭文英、
      郭文珠、邱慶芳共同繼承，惟李小珍為大陸地區人民，其
      於郭文濱死亡後，迄未依臺灣地區與大陸地區人民關係條
      例第66條規定向郭文濱所在地法院以書面為繼承之表示，
      應視為拋棄其繼承權，則李小珍對郭文濱已喪失繼承權，
      是郭文濱死亡前所繼承取得郭文華關於系爭土地之公同共
      有遺產權利，自應由被告郭春霞、郭文舉、郭文龍、郭文
      峯、郭文英、郭文珠、邱慶芳等人再轉繼承為公同共有等
      情，有本院108年度再字第2號民事確定判決可稽。綜觀卷
      內事證，系爭遺產並無不能分割之情形，亦無公同共有存
      續期間之約定，是郭文舉、郭文龍自得隨時請求分割遺產
      ，惟其等怠於行使分割遺產、終止公同共有關係之權利，
      致原告之債權未能受償，原告為保全債權，代位郭文舉、
      郭文龍請求分割系爭遺產，即屬有據。　　
（三）再按遺產繼承人，除配偶外，依左列順序定之：一、直系
      血親卑親屬。二、父母。三、兄弟姊妹。四、祖父母；同
      一順序之繼承人有數人時，按人數平均繼承。但法律另有
      規定者，不在此限，民法第第1138條、1141條分別定有明
      文。又終止遺產之公同共有關係，應以分割方式為之，將
      遺產之公同共有關係終止改為分別共有關係，性質上遺屬
      分割遺產方法之一（最高法院82年度台上字第748號判決
      參照）。經查，被告未主張並舉證被繼承人郭文華遺有定
      分割遺產之方法或禁止遺產分割之遺囑，即應按法定應繼
      分之規定定其分割方法。被繼承人郭文華於101年10月20
      日死亡，其繼承人及再轉繼承人為被告及被代位人郭文舉
      、郭文龍，業經本院108年度再字第2號民事確定判決認定
      如上，揆諸前開規定，各繼承人就附表一所示遺產之應繼
      分比例係如附表二所示。又就附表一所示遺產之分割方法
      ，原告主張應按繼承人之應繼分比例採取分別共有方式分
      割，經核此分割方案與法無違，且僅係將公同共有改為分
      別共有，並不損及被告之利益，況被告對於因分割所分得
      之應有部分仍得自由單獨處分、設定負擔，可避免公同共
      有關係久延致影響彼此權益，是此分割方法應屬合理而可
      採，故本件附表一所示遺產，應准予分割，由被告及被代
      位人郭文舉、郭文龍按附表二所示應繼分比例分割為分別
      共有。
四、末以各繼承人均得隨時請求分割遺產，不因何繼承人起訴而
    有不同，故原告代位其債務人郭文舉、郭文龍請求分割遺產
    之訴雖有理由，惟關於訴訟費用負擔，以由全體繼承人各按
    其法定應繼分比例負擔，始屬公允；而原告之債務人郭文舉
    、郭文龍應分擔部分即由原告負擔之，併此敘明。
五、據上論結，本件原告之訴為有理由，依民事訴訟法第385條
    第1項前段、第80條之1、第85條第1項，判決如主文。
中　　華　　民　　國　　111 　年　　3 　　月　　18　　日
                  民事第二庭  法  官  傅伊君
以上正本係照原本作成。　　　　　　　　　
如對本判決上訴，須於判決送達後20日內向本院提出上訴狀。
如委任律師提起上訴者，應一併繳納上訴審裁判費。　　　　　　　　　　 　　　　　
中　　華　　民　　國　　111 　年　　3 　　月　　24　　日
                              書記官  李勻淨
附表一：
種類 坐落位置 權利範圍 土地 新竹市○○段000地號 公同共有二分之1 
附表二：
編號 當事人或共有人 應繼分比例 訴訟費用負擔比例  1 原告  49分之16 2 郭文舉 49分之8  3 郭文龍 49分之8  4 郭春霞 49分之1 49分之1 5 郭文峯 49分之8 49分之8 6 郭文英 49分之8 49分之8 7 郭文珠 49分之8 49分之8 8 邱慶芳 49分之8 49分之8